臺灣臺中地方法院刑事裁定
111年度聲字第2930號
聲  請  人  徐秉嵩







上列聲明異議人即受刑人因違反洗錢防制法案件，不服臺灣臺中
地方檢察署檢察官之執行指揮（執行案號：111年度執字第9331
號），聲明異議，本院裁定如下：
    主    文
臺灣臺中地方檢察署檢察官於民國111年9月7日所為111年執維字
第9331號發監執行之執行指揮處分應予撤銷。 
其餘聲請駁回。
    理    由
一、聲明異議人即受刑人甲○○（下稱受刑人）聲明異議意旨略以
    ：受刑人因違反洗錢防制法等案件，經本院以111年度金訴
    字第340號判決判處有期徒刑6月、併科罰金新臺幣（下同）
    5萬元確定，嗣經臺灣臺中地方檢察署（下稱臺中地檢署）1
    11年度執字第9331號通知應於民國111年8月26日到案執行，
    然受刑人因未收執通知是未按時到案，經遭拘提於111年9月
    7日到案後即發監執行。過程中檢察官未曾向受刑人提及本
    案得聲請易服社會勞動之相關規定，更未曉諭受刑人是否另
    聲請易服社會勞動，即逕為受刑人發監執行之處分，未履行
    應有之正當法律程序，其認事用法顯屬率斷，容有違誤。又
    受刑人於建臺高中擔任教師，一時不慎將金融帳戶交付詐欺
    集團使用，致犯本案，犯後深感悔悟、坦認犯行，因身為家
    中唯一經濟支柱，尚須扶養78歲父親、73歲母親及11歲之未
    成年子女，且受刑人並無「執行顯有困難」、「難收矯正之
    效」或「難以維持法秩序」等情事，確有易服社會勞動之必
    要性，爰聲請本院①撤銷上開檢察官所為發監執行之執行指
    揮，及②准受刑人就尚未執行之餘刑易服社會勞動等語。
二、按犯最重本刑為5年以下有期徒刑以下之刑之罪，而受6月 
    以下有期徒刑或拘役之宣告者，得以新臺幣1千元、2千元或
    3千元折算1日易科罰金，但易科罰金，難收矯正之效或難以
    維持法秩序者，不在此限。依前項規定得易科罰金而未聲請
    易科罰金者，得以提供社會勞動6小時折算1日，易服社會勞
    動。受6月以下有期徒刑或拘役之宣告，不符第1項易科罰金
    之規定者，得依前項折算規定，易服社會勞動。前2項之規
    定，因身心健康之關係，執行顯有困難者，或易服社會勞動
    ，難收矯正之效或難以維持法秩序者，不適用之，刑法第41
    條第1項至第4項分別定有明文。上開易刑處分之否准，係法
    律賦予檢察官指揮執行時之裁量權限，執行檢察官自得考量
    受刑人之實際情況，是否有難收矯正之效或難以維持法秩序
    ，以作為其裁量是否准予易科罰金、易服社會勞動之憑據，
    非謂一經判決，執行檢察官即應為易科罰金、易服社會勞動
    之易刑處分。惟檢察官指揮執行如有不當，為保障受刑人之
    利益，刑事訴訟法第484條、第486條分別規定：「受刑人或
    其法定代理人或配偶以檢察官執行之指揮為不當者，得向諭
    知該裁判之法院聲明異議」；「法院應就異議之聲明裁定之
    」。法律既規定此項異議歸由法院裁定，法院仍得就檢察官
    判斷受刑人是否確因易科罰金或易服社會勞動，有難收矯正
    之效，或難以維持法秩序等不准易刑處分之情形進行違法性
    審查。如檢察官所為之裁量判斷，有逾越法律授權範圍、事
    實認定錯誤、審認之事實與刑法第41條第1項之裁量要件欠
    缺合理關聯性、或其程序違背法令等違法或濫用裁量等情事
    ，而應認受刑人之異議有理由時，仍非不得以裁定撤銷檢察
    官違法之執行指揮（最高法院105年度台抗字第273號裁定意
    旨參照）。
三、經查：
　㈠受刑人因違反洗錢防制法案件，經本院以111年度金訴字第34
    0號判決判處有期徒刑6月、併科罰金5萬元確定，而經本院
    移送臺中地檢署執行等情，有上開判決書及臺灣高等法院被
    告前案紀錄表在卷可稽。
  ㈡嗣臺中地檢署執行檢察官以111年度執字第9331號執行傳票通
    知受刑人應於111年8月26日到案執行，該通知分由臺中市政
    府警察局第五分局文昌派出所、苗栗縣警察局苗栗分局北苗
    派出所寄存送達，有臺灣臺中地方檢察署送達證書2份在卷
    為憑，後即依法進行拘提，亦有臺灣臺中地方檢察署通知函
    2份、拘票、報告書在卷可據。受刑人經於111年9月7日拘提
    到案，到案後進行執行訊問：「問：你因洗錢防制法罪，經
    臺灣臺中地方法院判處有期徒刑6月併科罰金新臺幣5萬元確
    定？對確定判決有無意見？答：是的，我沒有收到判決，我
    住苗栗，沒有意見。問：本件經警拘提到案，今日開始執行
    有無意見？有無能力繳納罰金？最近出國旅遊史為何？或手
    機曾收過「應自主健康管理簡訊」？最近有發燒症狀或罹患
    肺炎？答：我身上沒有錢，我父母要養、小孩才10歲，我是
    被騙的，其他都沒有。問：本案確定前有無羈押或交保？答
    ：都沒有。問：本案是否有扣押物？若有，是否同意拋棄？
    答：沒有扣押東西。問：家裡是否有12歲以下之兒童及少年
    等需要社會局協助安置？答：有1個10歲小孩，不需要，我
    父母會照顧。問：還有何意見？答：我還有責任要盡。」，
    此外，並未曾向受刑人提及本案得聲請易服社會勞動之相關
    規定，更未曉諭受刑人是否另聲請易服社會勞動，業經本院
    調取該署111年度執字第9331號執行卷宗核閱無訛，並有111
    年9月7日執行筆錄、點名單檢察官於發監執行處蓋章、111
    年執維字第9331號執行指揮書等附卷為憑。
　㈢本件檢察官並未於執行指揮書上記載不准受刑人易服社會勞
    動之具體理由，對受刑人而言，無異於完全未附理由即駁回
    受刑人易服社會勞動之聲請，復未給予受刑人對檢察官之決
    定表示意見之機會，導致受刑人無從辯駁，即遽以發監執行
    ，顯不符合正當法律程序之要求。再本件檢察官並未進一步
    詢問受刑人是否改聲請易服社會勞動，或就准否改以易服社
    會勞動之相關事項詢問受刑人，致受刑人就此部分完全無陳
    述意見之機會，審酌國家刑罰權之行使，於受刑人之權益有
    重大影響，除顯無必要或有急迫情形外，於為處分前允宜予
    受刑人陳述意見之機會，俾程序保障更加周全。依前開說明
    ，檢察官所為本件執行之指揮，與正當法律程序之要求未盡
    相合，亦有未洽。又受刑人自111年9月7日入監執行迄今，
    已近1個月，對受刑人而言，應具有相當之儆懲效果，則本
    件是否仍有「確因不執行所宣告之刑難收矯正之效」或「難
    以維持法秩序」之事由，或容有由檢察官依職權再為裁量之
    餘地。
四、綜上所述，檢察官未為受刑人得否易服社會勞動之裁量權行
    使，逕為發監執行之處分，屬重大剝奪受刑人人身自由之處
    分，惟其作成指揮命令之程序既有上開明顯瑕疵，對受刑人
    受憲法保障之人身自由權益有重大影響，難認妥適，受刑人
    執前詞指摘原指揮執行不當，尚非全無理由，檢察官本件執
    行之指揮命令既有上開不當之處，即屬無可維持，應由本院
    撤銷臺灣臺中地方檢察署檢察官於111年9月7日所為111年執
    維字第9331號發監執行之執行指揮處分。至受刑人是否准予
    易服社會勞動，有無因不執行該宣告刑，即難收矯正之效或
    難以維持法秩序之情形，本屬檢察官之權限，本院不宜越俎
    代庖，仍應由檢察官依據受刑人之實際情況，是否得准予易
    服社會勞動，有無因不執行該應執行刑，即難收矯正之效或
    難以維持法秩序之情形，給予受刑人陳述意見之機會後，再
    依據相關法令規定，為合宜之指揮執行，併此敘明。 
五、依刑事訴訟法第486條，裁定如主文。 　　　
中　　華　　民　　國　　111 　年　　9 　　月　　30　　日
                  刑事第十庭    法  官  彭國能
上正本證明與原本無異。
如不服本裁定，應於送達後5日內，向本院提出抗告狀。
                                書記官  陳宇萱
中　　華　　民　　國　　111 　年　　10　　月　　3 　　日